【裁判字號】    97,簡上,54
【裁判日期】    970605
【裁判案由】    返還不當得利
【裁判全文】
臺灣高雄地方法院民事判決              97年度簡上字第54號
上  訴  人  丁○○
被上訴人    乙○○
被上訴人    首創廣告事業股份有限公司
法定代理人  甲○○
當事人間請求侵權行為損害賠償事件，上訴人對於民國96年11月
1 日本院高雄簡易庭96年度雄簡字第8487號第一審簡易判決提起
上訴，本院於民國97年5 月22日言詞辯論終結，判決如下：
    主  文
上訴駁回。
第二審訴訟費用由上訴人負擔。
   事實及理由
一、上訴人起訴主張：上訴人為十全十美大廈（下稱系爭大廈）
    之區分所有權人，其所有位在該大廈門牌號碼為高雄市○○
    ○路191 號11樓之1 及12樓之1 （下合稱系爭房屋）之房屋
    外牆，遭被上訴人乙○○於民國95年4 月27日擅自出租予被
    上訴人首創廣告事業股份有限公司（下稱首創公司），供首
    創公司懸掛廣告使用，被上訴人所為已侵害上訴人對系爭房
    屋之所有權，致上訴人受有損害，爰依侵權行為之法律規定
    提起本訴，聲明請求被上訴人連帶給付上訴人新台幣（下同
    ）20萬元，及自支付命令聲請狀繕本送達翌日起至清償日止
    ，按年息5%計算之利息。
二、被上訴人則以：被上訴人乙○○原係系爭大廈管理委員會之
    主任委員，系爭大廈93年度區分所有權人會議決議，將該大
    廈外牆出租予廣告公司，被上訴人乙○○為執行住戶決議，
    方與被上訴人首創公司簽約，所為並未不法侵害上訴人權利
    。又被上訴人首創公司係基於租賃契約合法使用系爭房屋之
    外牆，且遵照合約範圍刊登，亦未侵害上訴人權利等語，資
    為抗辯。
三、原審經審理結果，駁回上訴人全部請求。上訴人提起上訴，
    並聲明：原判決廢棄，被上訴人應連帶給付上訴人20萬元，
    及自支付命令聲請狀繕本送達翌日起至清償日止，按年息5%
    計算之利息。被上訴人均答辯聲明：上訴駁回。
四、兩造爭執及不爭執之事項
  (一)不爭執事項
  1.上訴人為系爭大廈之區分所有權人，其所有系爭大廈外牆現
    懸有被上訴人首創公司之廣告招牌。
  2.被上訴人乙○○原為系爭大廈管理委員會之主任委員，該大
    廈93年度區分所有權人會議決議將該大廈外牆出租予廣告商
    懸掛廣告招牌，被上訴人乙○○乃於95年4 月27日，以系爭
    大廈管理委員會法定代理人之身份，與被上訴人首創公司簽
    立系爭大廈外牆租賃契約書。
  3.上訴人曾於95年3 月2 日之系爭大廈廣告牆出租同意書上簽
    名。
  (二)爭執事項
  1.系爭房屋外牆是否屬於上訴人之專有部分？
  2.上訴人是否同意在系爭房屋外牆刊登廣告？被上訴人所為，
    有無不法侵害上訴人權利？
五、本院就本件必要之爭點判斷如下：
  (一)系爭房屋外牆是否屬於上訴人之專有部分？
  1.上訴人主張大廈外牆屬各樓層住戶之專有部分云云。惟按外
    牆為維持建築物安全所必要之基本結構，在構造上及使用上
    均不具獨立性，應認屬於共同使用部分而為公寓大廈全體區
    分所有權人所共有，此觀之公寓大廈管理條例第3 條第2、3
    、4 款規定自明（最高法院93年度台上字第228 號判決意旨
    參照）。另按公寓大廈管理條例第56條第3 項第1 款：「獨
    立建築物所有權之牆壁，以牆之外緣為界」之規定，僅係規
    範建物所有權範圍以牆壁外緣為界，非謂得據此切割外牆所
    有權分屬各樓層區分所有權人所專有。是以，系爭大廈面十
    全一路之外牆屬「共用部分」乙節，堪予認定。是上訴人主
    張系爭房屋面十全一路之外牆屬其專有部分云云，尚屬無據
    。
  2.次按公寓大廈管理條例第33條第1 項第2 款規定：「區分所
    有權人會議之決議，未經依下列各款事項辦理者，不生效力
    ：二、公寓大廈外牆面、樓頂平臺，設置廣告物、無線電台
    基地台等類似強波發射設備或其他類似之行為，設置於屋頂
    者，應經頂層區分所有權人同意；設置其他樓層者，應經該
    樓層區分所有權人同意。該層住戶，並得參加區分所有權人
    會議陳述意見」，其立法之意旨，乃認為關於廣告物與基地
    臺之設立，應經區分所有權人會議決定，且須尊重該樓層之
    住戶，取得該樓層住戶之同意，始可設置廣告物或基地臺，
    以保障住戶之權益（92年立法院修正公寓大廈管理條例時，
    行政院及立法委員所提之修正草案，均無類似現行公寓大廈
    管理條例第33條之規定，現行公寓大廈管理條例第33條之規
    定乃於立法院黨團協商會議後，始於協商結論中出現，故該
    條之修正理由，僅能參考立法院黨團協商會議主持人立法委
    員趙永清之說明，見立法院公報第92卷第57期第441 頁）。
    是依上開說明，公寓大廈管理條例第33條第1 項第2 款之規
    定，其目的在係在保護各該利害關係樓層之區分所有權人，
    避免其他樓層事不關己之區分所有權人以多數決之方式強行
    通過在公寓大廈之外牆面、樓頂平臺設置廣告物、無線電台
    基地台等類似強波發射設備，以侵害該頂層或設置樓層之區
    分所有權人之權益，非指公寓大廈之外牆屬各樓層之區分所
    有權人自明，先予敘明。
  3.又公寓大廈管理條例第33條第1 項第2 款所稱之「公寓大廈
    外牆面」是否包括「樑柱」部分？按公寓大廈共用部分不得
    獨立使用供做專有部分。其為下列各款者，並不得為約定專
    用部分：三、公寓大廈基礎、主要樑柱、承重牆壁、樓地板
    及屋頂之構造。又共用部分、約定共用部分之修繕、管理、
    維護，由管理負責人或管理委員會為之，公寓大廈管理條例
    第7 條第3 款及同條例第10條第2 前段分別定有明文。是依
    上開規定，屬於樑柱之構造部分應為「共用部分」無訛，而
    如前述，一般外牆面亦屬「共用部分」，而非屬區分所有權
    人之專有部分，然在設置廣告物等情下，基於保護各區分所
    有權人之立場，仍須得其他樓層之區分所有權人同意下始得
    設置，基於上開立法目的之考量，亦可認同屬於共用部分之
    公寓大廈外部樑柱部分，若要設置廣告物時，亦須得該樑柱
    所在位置之各樓層區分所有權人之同意自明。
  (二)上訴人是否有同意在系爭房屋外牆刊登廣告？被上訴人所為
    有無不法侵害上訴人權利？
  1.承前所述，雖系爭大廈房屋之外牆屬「共用部分」，然基於
    上開規定，若在公寓大廈之外牆面刊登廣告，仍須各樓層之
    區分所有權人同意始可，是本院即應審酌本件上訴人是否有
    同意被上訴人在系爭房屋之外牆部分刊登廣告。
  2.上訴人對於曾在系爭大廈廣告牆出租同意書上簽名一事，並
    不否認，惟主張：當初會在上開同意書上簽名，僅係同意被
    上訴人乙○○在簽立上述和解書前之廣告牆出租之行為，並
    非同意將來被上訴人得未經伊同意即將系爭房屋之外牆出租
    作為廣告牆之用，亦即伊當初有明確表示若日後系爭大廈外
    牆要作廣告牆出租，須經伊同意後，始得再行出租云云。惟
    查：
  (1)觀之系爭大廈廣告強出租同意書（見原審卷第50頁），其上
    記載：「本棟大樓東面公共牆面長期出租于廣告公司。範圍
    由6 樓至12樓板，佔用牆面樓層之所有人將每月分配金額1,
    000 元。租金餘款納入管理費，作為本大樓公共設施改善之
    經費。」等語。雖上訴人主張伊未看同意書之內容即簽名云
    云，然上訴人曾因系爭大廈外牆出租作為廣告牆一事，向本
    院聲請對被上訴人核發支付命令，嗣經雙方和解，上訴人撤
    回上開支付命令之聲請等情，為上訴人所不爭執，且經本院
    調閱本院95年度促字第84773 號卷，是此部分事實，應可認
    定。既然上訴人對於系爭大廈外牆出租一事，與被上訴人之
    間已有爭執，甚上訴人已對被上訴人採取法律途徑，則上訴
    人不可能在未審閱上述同意書內容之情況下，恣意簽名與被
    上訴人達成和解，是上訴人主張伊簽名當時未看同意書內容
    云云，應與實情有違，要難採信。雖據證人丙○○到庭證述
    ：「（和解的時候你是否有答應上訴人，以後牆面的出租都
    要得到牆面所有權人之同意，始可出租？）我有答應她以後
    牆面的出租會得到她的同意，但這是我個人認為這樣講可以
    使事情早一點解決，但大樓管理委員會並沒有授權我有此權
    限可以答應上訴人」等語（見本院卷第54頁）。是此，當初
    雖係由丙○○負責出面與上訴人商談和解事宜，且丙○○有
    應允上訴人日後系爭房屋之外牆面出租一事，會先徵詢上訴
    人意見，經其同意後始出租，然丙○○自承其應允上訴人之
    事，並未經系爭大廈管理委員會授權，且丙○○亦證述：「
    （當初和解的條件是上訴人同意95年該次出租或是上訴人同
    意收取2 萬元以後就不再追究該次廣告牆出租事宜？）以前
    我們都是用電話取得住戶承諾出租，只有這1 次是用同意書
    的方式，但是因為上訴人在同意書上簽寫『不同意』，所以
    才由我出面與她接洽，希望她能同意該次的出租」等語（見
    本院卷第54頁）。是依丙○○上開證詞，當初其與上訴人協
    商時，雖曾應允上訴人日後系爭房屋之外牆面出租一事，會
    先徵詢上訴人意見，然渠等當初簽立上述同意書時，雙方確
    係指上訴人同意追認系爭大樓該次之外牆面出租一事。衡情
    ，既然上開同意書上有記載係「公共牆面將長期出租」等語
    ，且上訴人又特別向丙○○強調日後系爭房屋外牆出租需得
    伊同意，則上訴人對於上揭同意書上記載之出租期間究係至
    何時為止乙節，理當會詢問，亦即上訴人不可能在未瞭解之
    情況下，即同意簽立和解書。況被上訴人乙○○陳稱：伊於
    95年3 月張貼上述同意書時，也同時將租賃契約書影本張貼
    在大樓公佈欄，直至同年9 月為止才被另名9 樓之住戶將租
    賃契約書拿走等語（見本院卷第55頁），核與丙○○證述被
    上訴人乙○○確曾將上開同意書及租賃契約書張貼在大樓佈
    告欄等語相符（見本院卷第55頁）。準此，上訴人主張伊簽
    立同意書時，並未看同意書內容，是伊認為該次和解範圍僅
    止於95年之外牆出租，不包括日後云云，均非實情，不足採
    信。是此，本件應可認上訴人在簽寫上述同意書時，已確有
    同意將系爭房屋之廣告牆面長期出租予他人作為廣告牆之意
    思。
  (2)再者，依上訴人提出系爭大廈外牆之照片（見原審卷第37-3
    8 頁及本院卷第81頁），被上訴人首創公司確實未在系爭房
    屋外牆懸掛廣告。雖上訴人另主張被上訴人首創公司有在11
    樓及12樓之樑柱部位張貼廣告，而樑柱內為伊房間，是被上
    訴人之懸掛廣告之行為，確屬侵害其所有權云云。依上開現
    場照片，被上訴人首創公司在11樓及12樓，確實係自近系爭
    房屋之右側樑柱開始懸掛廣告，而如前述，在公寓大廈之外
    牆樑柱部分設置廣告物時，仍須得各區分所有權人之同意始
    得為之，惟依上開說明，既然上訴人當初有同意將系爭房屋
    外牆出租他人作為廣告牆面，且上開同意書或租賃契約書中
    亦未規定外牆樑柱部分不可張貼廣告，應可認上訴人簽立同
    意書時，除同意系爭房屋之外牆得作為廣告牆出租外，亦有
    同意其該樓層所在之外牆樑柱亦得作為廣告牆自明。
  3.綜上，既然被上訴人乙○○在與被上訴人首創公司已事後得
    上訴人之同意設置廣告物，則上訴人主張被上訴人2 人未經
    其同意而在屬其專有部分張貼廣告之行為，係侵害其房屋所
    有權云云，顯無理由。
  (三)綜上所述，系爭大廈臨十全一路之外牆屬共用部分，其作為
    廣告牆出租予被上訴人首創公司，已經得被上訴人事後追認
    同意，則被上訴人首創公司依約在系爭大廈外牆面及樑柱部
    分懸掛廣告，洵屬有理。上訴人主張被上訴人乙○○擅自出
    租及被上訴人首創公司張貼廣告之行為，乃不法侵害其對系
    爭房屋之所有權云云，並無理由，應予駁回。原審為上訴人
    敗訴之判決，理由雖有不同，結果並無二致，上訴意旨求予
    廢棄改判，仍應認為無理由，應予駁回。
七、本件事證已臻明確，兩造其餘攻擊防禦方法及舉證，核與判
    決結果不生影響，爰不逐一論駁，併此敘明。
八、結論：本件上訴無理由，依民事訴訟法第436 條之1 第3項
    、第449 條第2項、第79條，判決如主文。
中    華    民    國    97    年    6     月    5     日
                  民事第四庭  審判長法  官  黃國川
                                    法  官  黃宣撫
                                    法  官  張茹棻
正本係照原本作成。
本判決不得上訴。
中    華    民    國    97    年    6     月    5     日
                                    書記官  黃美秀


司法院資訊處製作；財團法人民間司法改革基金會備份。
